ACORDAO-COMPLETO-2358066

ACÓRDÃO 1711/2019 ATA 27/2019 - PLENÁRIO

VISTOS, relatados e discutidos estes autos de tomada de contas especial instaurada pela Superintendência Estadual do Instituto Nacional do Seguro Social (INSS) em Recife – PE contra Luiz de França Valeriano de Lima, como então servidor do INSS, diante da fraude pela irregular concessão de benefícios previdenciários com a produção de dano ao erário sob o valor histórico de R$ 88.680,62;
ACORDAM os Ministros do Tribunal de Contas da União, reunidos em Sessão do Plenário, ante as razões expostas pelo Relator, em: 
9.1. considerar revel o Sr. Luiz de França Valeriano de Lima, nos termos do art. 12, § 3º, da Lei n.º 8.443, de 1992;
9.2. julgar irregulares as contas de Luiz de França Valeriano de Lima, nos termos dos arts. 16, III, alíneas “c” e “d”, e 19, caput, da Lei n.º 8.443, de 1992, para condená-lo ao pagamento do débito apurado nos autos, com a fixação do prazo de 15 (quinze) dias, contados da notificação, para comprovar, perante o Tribunal (art. 214, III, “a”, do Regimento Interno do TCU – RITCU) , o recolhimento da referida dívida em favor do Instituto Nacional do Seguro Social, atualizada monetariamente e acrescida dos juros de mora calculados desde as datas discriminadas até o efetivo recolhimento, na forma da legislação em vigor, sob as seguintes condições:
9.2.1. pela irregular concessão de benefícios ao Sr. Edson Couto de Lima:
	Data da Ocorrência:
	Valor Histórico (R$) :

	02/01/2004
	1.506,60 

	09/02/2004
	 1.532,15 

	31/03/2004
	 1.532,15 

	15/04/2004
	 1.532,15 

	17/05/2004
	 1.532,15 

	07/06/2004
	 1.573,97 

9.2.2. pela irregular concessão de benefícios ao Sr. João Manoel do Rego:
 
	Data da Ocorrência:
	Valor Histórico (R$) :

	28/10/2003
	672,00 

	28/10/2003
	 240,00 

	10/12/2003
	 360,00 

	13/01/2004
	 240,00 

	11/02/2004
	 240,00 

	10/03/2004
	 240,00 

	05/04/2004
	 240,00 

	05/05/2004
	 240,00 

	03/06/2004
	 260,00 

	05/07/2004
	 260,00 

	04/08/2004
	 260,00 

	03/09/2004
	 260,00 

9.2.3. pela irregular concessão de benefícios ao Sr. José Fernando Ponciano de Macedo:
	Data da Ocorrência:
	Valor Histórico (R$) :

	16/12/2003
	921,32 

	16/12/2003
	 1.151,65 

	07/01/2004
	 921,32 

	05/02/2004
	 921,32 

	04/03/2004
	 921,32 

	06/04/2004
	 921,32 

	06/05/2004
	 921,32 

	04/06/2004
	 953,65 

	06/07/2004
	 953,65 

	05/08/2004
	 953,65 

	06/09/2004
	 953,65 

	06/10/2004
	 953,65 

	05/11/2004
	 953,65 

9.2.4. pela irregular concessão de benefícios ao Sr. Paulo César de Campos:
	Data da Ocorrência:
	Valor Histórico (R$) :

	02/12/2003
	92,52 

	09/12/2003
	 1.619,12 

	12/01/2004
	 1.387,82 

	10/02/2004
	 1.387,82 

	09/03/2004
	 1.387,82 

	02/04/2004
	 1.387,82 

	04/05/2004
	 1.387,82 

	02/06/2004
	 1.436,53 

	02/07/2004
	 1.436,53 

	03/08/2004
	 1.436,53 

	02/09/2004
	 1.436,53 

	04/10/2004
	 1.436,53 

	03/11/2004
	 1.436,53 

	02/12/2004
	 2.873,06 

	04/01/2005
	 1.436,53 

9.2.5. pela irregular concessão de benefícios ao Sr. Roberto Fernando Duarte:
	Data da Ocorrência:
	Valor Histórico (R$) :

	07/06/2003
	2.468,90 

	17/06/2003
	 1.234,45 

	11/07/2003
	 1.273,45 

	13/08/2003
	 1.273,45 

	11/09/2003
	 1.273,45 

	13/10/2003
	 1.273,45 

	13/11/2003
	 1.273,45 

	11/12/2003
	 2.334,65 

	14/01/2004
	 1.273,45 

	13/02/2004
	 1.273,45 

	11/03/2004
	 1.273,45 

	06/04/2004
	 1.273,45 

	10/05/2004
	 1.273,45 

	07/06/2004
	 1.331,13 

	11/08/2004
	 1.331,13 

	11/08/2004
	 1.331,13 

	06/09/2004
	 1.331,13 

	11/10/2004
	 1.331,13 

	25/11/2004
	 1.331,13 

9.2.6. pela irregular concessão de benefícios à Sra. Roseana Cabral Leite Alves:
	Data da Ocorrência:
	Valor Histórico (R$) :

	28/10/2003
	168,00 

	03/12/2003
	 300,00 

	06/01/2004
	 240,00 

	04/02/2004
	 240,00 

	03/03/2004
	 1.265,09 

	05/04/2004
	 1.265,09 

	05/05/2004
	 1.265,09 

	03/06/2004
	 1.309,49 

	05/07/2004
	 1.309,49 

	04/08/2004
	 1.309,49 

	03/09/2004
	 1.309,49 

	05/10/2004
	 1.309,49 

	04/11/2004
	 1.309,49 

	03/12/2004
	 2.618,98 

9.3. autorizar, caso requerido, nos termos do art. 26 da Lei n.º 8.443, de 1992, e do art. 217 do RITCU, o parcelamento da dívida fixada por este Acórdão em até 36 (trinta e seis) parcelas mensais e sucessivas, sobre as quais incidirão a atualização monetária e os correspondentes acréscimos legais, esclarecendo ao responsável que a falta de pagamento de qualquer parcela importará no vencimento antecipado do saldo devedor, sem prejuízo das demais medidas legais; 
9.4. autorizar, desde logo, a cobrança judicial da dívida fixada por este Acórdão, nos termos do art. 28, inciso II, da Lei n.º 8.443, de 1992, caso não atendidas as notificações; 
9.5. solicitar, por intermédio do Ministério Público junto ao TCU, que a Advocacia-Geral da União estude a conveniência de adotar as medidas cabíveis ao arresto dos bens do responsável indicado no item 9.2 deste Acórdão, nos termos do art. 61 da Lei n.º 8.443, de 1992, e do art. 275 do RITCU, diante da ausência de comprovação sobre o efetivo recolhimento da aludida dívida, dentro do prazo estabelecido, devendo o MPTCU atentar para a eventual possibilidade de promover o referido arresto em relação ao valor consolidado do débito imputado contra o aludido responsável em eventuais outros processos de tomada de contas especial autuados no âmbito do TCU; 
9.6. determinar que a unidade técnica adote as seguintes medidas:
9.6.1. envie a cópia deste Acórdão, acompanhado do Relatório e da Proposta de Deliberação que o fundamenta, ao Instituto Nacional do Seguro Social (INSS) e à Procuradoria Geral Federal (PGF) junto à Advocacia-Geral da União, para ciência e adoção das providências anunciadas pelo item 9.5 deste Acórdão; e
9.6.2. envie a cópia deste Acórdão, acompanhado do Relatório e da Proposta de Deliberação que o fundamenta, à Procuradoria da República no Estado de Pernambuco, nos termos do art. 16, § 3º, da Lei n.º 8.443, de 1992, e do art. 209, § 7º, do RITCU, para o ajuizamento das ações civis e penais cabíveis.

Tomada de contas especial instaurada diante da fraude pela irregular concessão de benefícios previdenciários.

Superintendência Estadual do Instituto Nacional do Seguro Social (INSS) em Recife - PE.

3. Responsável: Luiz de França Valeriano de Lima (CPF XXX.068.034-XX).

13.1. Ministros presentes: José Mucio Monteiro (Presidente), Benjamin Zymler, Augusto Nardes, Raimundo Carreiro, Ana Arraes, Bruno Dantas e Vital do Rêgo.
13.2. Ministro-Substituto convocado: Augusto Sherman Cavalcanti.
13.3. Ministros-Substitutos presentes: Marcos Bemquerer Costa e André Luís de Carvalho (Relator).

ANDRÉ DE CARVALHO

Trata-se de tomada de contas especial instaurada pela Superintendência Estadual do Instituto Nacional do Seguro Social (INSS) em Recife – PE contra Luiz de França Valeriano de Lima, como então servidor do INSS, diante da fraude pela irregular concessão de benefícios previdenciários com a produção de dano ao erário sob o valor histórico de R$ 88.680,62.
2.	Após a análise final do feito, o auditor federal da Secex-TCE lançou o seu parecer conclusivo à Peça 60, com a anuência dos dirigentes da unidade técnica (Peça 61 e 62) , nos seguintes termos:
“ (...) HISTÓRICO
2.	As ocorrências que deram origem a esta TCE foram apuradas pela Autarquia, a partir de relatórios individuais (peça 8, p. 1-12) , as quais suscitaram o indiciamento do ex-servidor Luiz de França Valeriano de Lima por intermédio do Processo Administrativo Disciplinar (PAD) 35204.003105/2006-11, no âmbito do qual se concluiu que ele promoveu a habilitação/concessão irregular de benefícios previdenciários (v. peça 6, p. 1-2, 62-63) , por ter considerado tempo de contribuição majorado, utilizou documentos fictícios,  promoveu a conversão indevida de atividade considerada especial em comum, utilizou documentos rasurados, inseriu vínculos empregatícios inexistentes, utilizou salários de contribuição fictícios no período básico de cálculo no processamento de aposentadorias por tempo de contribuição, condutas essas que resultaram na demissão dele (cf. Portaria MPS 324, de 2/12/2009, peça 7, p. 21, sendo que referido servidor já havia sido demitido por força da Portaria MPS 48, de 7/2/2007, cf. peça 6, p. 5, item 3.6.1) .
3.	A instauração da competente tomada de contas especial seguiu-se ao PAD e ocorreu em 18/10/2017 (peça 1, p. 1) , conforme ato da Presidente da Comissão Permanente de TCE (CTCE) respectiva (peça 3) , comissão essa instituída por meio da Portaria GEXREC/PE/INSS 50, de 26/06/2015 (peça 2) . 
4.	A CTCE concluiu pela responsabilização de Luiz de França Valeriano de Lima, servidor do INSS à época dos fatos, solidariamente com seis segurados, pelo prejuízo de R$ 376.987,23, atualizado monetariamente e acrescidos de juros de mora até 19/10/2017 (peça 38, p. 7, 11-12) .
5.	Remetidos os autos à Controladoria-Geral da União (CGU) , foi elaborado o relatório de auditoria 559/2018, por meio do qual se confirmou a responsabilização da ex-servidora, solidariamente com os segurados (peça 39) .
6.	Após a emissão do certificado de auditoria e do parecer do dirigente de controle interno – ambos com parecer pela irregularidade das contas – bem como do pronunciamento ministerial (peças 40, 41 e 42) , o processo foi encaminhado para o Tribunal de Contas da União, para fins de julgamento.
7.	Por ocasião da primeira instrução (peça 45) , verificou-se a ausência da comprovação da autoria da concessão irregular dos benefícios previdenciários pelo Sr. Luiz de França Valeriano de Lima, correspondente aos Relatórios ‘Auditoria de Benefício’ referentes à concessão feita a todos os benefícios por ele concedidos objeto da presente TCE, os quais registrariam os atos que o ex-servidor em apreço praticou para realizar as respectivas concessões. Entendeu-se, então, que, para a devida configuração da autoria dos atos impugnados, seria necessário que se promovesse diligência junto ao INSS para que se procedesse a juntada, aos presentes autos, dos mencionados Relatórios.
7.1. 	Em resposta à diligência promovida pela Secretaria de Controle Externo de Tomada de Contas Especial, por meio do Ofício-TCU-Secex-TCE 3024/2018 (peça 48) , datado de 16/11/2018, o INSS apresentou, em 20/11/2018, tempestivamente, os seguintes documentos (peças 50 e 51) :
a)	Relatório ‘Auditoria de Benefício’ do segurado Edson Couto de Lima (NB 42/131.645.105-1) , peça 51, p. 1-5;
b)	Relatório ‘Auditoria de Benefício’ do segurado João Manoel de Rego (NB 42/129.821.128-7) , peça 51, p. 6-8;
c) Relatório ‘Auditoria de Benefício’ do segurado José Fernando Ponciano de Macedo (NB 42/131.291.956-3) , peça 51, p. 9-10;
d) Relatório ‘Auditoria de Benefício’ do segurado Paulo César de Campos (NB 42/130.717.402-4, peça 51, p. 11-12;
e) Relatório ‘Auditoria de Benefício’ do segurado Roberto Fernando Duarte (NB 42/129.029.544-6) , peça 51, p. 13-16;
f) Relatório ‘Auditoria de Benefício’ da segurada Roseana Cabral Leite Alves (NB 42/130.385.469-1) , peça 51, p. 17-18.
8.	Na instrução inserida à peça 53, concluiu-se que apenas o ex-servidor Luiz de França Valeriano de Lima deveria figurar no polo passivo da presente TCE, considerando os argumentos então arrolados, que sustentam o entendimento de que a permanência dos segurados na relação processual da tomada de contas especial depende da comprovação de que, seja por dolo ou culpa, tenham concorrido para a prática das irregularidades em comento. Na condição de terceiro desvinculado da Administração e sem o dever legal de prestar contas, a submissão do segurado à jurisdição do TCU exigiria prova de que ele contribuíra de modo decisivo e em concurso com o agente público para a produção do dano. Do contrário, a jurisdição do TCU não os alcançaria, nos termos do art. 16, § 2º, da Lei 8.443/92. Na referida instrução elencou-se uma série de deliberações nas quais a Corte, ressentindo-se da presença de elementos capazes de atribuir aos segurados efetiva participação na fraude, entendeu por bem excluir os segurados da relação processual, a exemplo do que se decidiu nos Acórdãos TCU – Plenário 859/2013, 2.369/2013, 2.449/2013, 2.553/2013, 3.038/2013, 3.112/2013 e 3.626/2013.
8.1.	Com base nesses argumentos compilados na mencionada instrução, não fez sentido determinar a citação dos beneficiários, quando, na análise preliminar, já foi possível identificar a ausência de provas aptas a demonstrar que eles não agiram em conluio com a autora das irregularidades. Assim, procedeu-se à citação unicamente do ex-servidor Luiz de França Valeriano de Lima, deixando-se para decidir formalmente sobre a exclusão dos demais responsáveis da relação processual para quando da deliberação de mérito.
8.2.	 Em cumprimento ao Despacho do Secretário (peça 53) , foi promovida a citação proposta, mediante o Ofício 0731/2019 (peça 21) , datado de 20/2/2019. 
8.3.	Apesar de o Sr. Luiz de França Valeriano de Lima ter tomado ciência do expediente que lhe foi encaminhado, conforme atesta o aviso de recebimento (AR) que compõe a peça 58, não atendeu a citação e, consequentemente, não se manifestou quanto às irregularidades verificadas.
ANÁLISE DOS PRESSUPOSTOS DE PROCEDIBILIDADE DA IN/TCU 71/2012
9.	Verificou-se que não houve o transcurso de mais de dez anos desde o fato gerador sem que tenha havido notificação pela autoridade administrativa federal competente (art. 6º, inciso II, c/c art. 19 da Instrução Normativa-TCU 71/2012, modificada pela IN/TCU 76/2016) , uma vez que as concessões irregulares dos benefícios apurados ocorreram nos anos de 2003 com efeitos que se protraíram até o ano de 2004, em virtude dos pagamentos delas decorrentes (cf. demonstrativos de débito, peça 43) e os responsáveis foram notificados em 2017 (Edson, peça 20, p. 1-3; João Manoel, peça 20, p. 5-7, 35; José Fernando, peça 20, p. 9-11, 39-40; Paulo César, peça 20, p. 13-15, 33; Roberto, peça 20, p. 17-19, 31; Roseana, peça 20, p. 21; Luiz, peça 20, p. 25-31) , assim como no PAD 35204.003105/2006-11 em 2008 (Luiz, peça 6, p. 4, itens 3.3, 3.4 e subitens; p. 6, item 3.13; p. 32-33, item 5.2 a 5.5) , observada a cobrança feita em 2013 (José Fernando, peça 10, p. 13-15) , 2014 (Paulo César, peça 10, p. 17-20) , 2015 (Roseana, peça 10, p. 31, 37) , 2016 (Edson, peça 10, p. 5; João Manoel, peça 10, p. 11; Roberto, peça 10, p. 25) e 2017 (Luiz, peça 12) .
10.	O valor atualizado do débito apurado (sem juros) em 1º/1/2017 é de R$ 185.708,88 (v. peça 43, p. 28) , portanto superior a R$ 100.000,00, na forma estabelecida conforme os arts. 6º, inciso I, e 19 da IN-TCU 71/2012, modificados pela IN-TCU 76/2016.
11.	Logo, a tomada de contas especial está, assim, devidamente constituída e em condição de ter seguimento.
EXAME TÉCNICO
12. 	Informa-se que não foram encontrados débitos imputáveis a Luiz de França Valeriano de Lima, Edson Couto de Lima, João Manoel do Rego, José Fernando Ponciano de Macedo, Paulo César de Campos, Roberto Fernando Duarte ou Roseana Cabral Leite Alves em outros processos em tramitação neste Tribunal (v. peça 44) .
13.	Transcorrido o prazo regimental fixado e mantendo-se inerte a aludida responsável, impõe-se que seja considerada revel, dando-se prosseguimento ao processo, de acordo com o art. 12, § 3º, da Lei 8.443/1992.
14.	As conclusões e provas constantes dos presentes autos são bastantes para atribuir ao Sr. Luiz de França Valeriano de Lima a responsabilidade pelo débito apurado nos autos, haja vista que apuração de responsabilidade da ex-servidora funda-se em elementos substanciosos quanto à materialidade e autoria dos ilícitos que lhes foram imputados (cf. relatórios individuais, peça 8, p. 1-12, e Relatórios ‘Auditoria de Benefícios, peça 51, p. 1-18) .
15.	Com efeito, o INSS indicou a situação irregular dos segurados em virtude de terem sido beneficiários de concessão de benefícios previdenciários sem atendimento às exigências normativas então vigentes (v. item 2) , mas não caracterizou a atuação desses segurados que tenha contribuído para a perpetração dessa irregularidade (v. peça 8, p. 1-12) .
15.1.	Ante a falta de elementos que comprovassem a atuação culposa ou dolosa dos segurados em conluio com a ex-servidora envolvida na fraude, impõe-se aplicar ao caso concreto a mesma solução a que chegou o TCU quando da prolação do Acórdão 859/2013-TCU-Plenário e 3.626/2013-TCU-Plenário, no sentido de excluir os segurados da relação processual.
15.2.	Cabe aqui abrir um parêntese para esclarecer que a proposta de exclusão dos segurados da relação processual não tem o condão de obstaculizar eventual cobrança administrativa e/ou judicial de iniciativa do INSS quanto a valores recebidos indevidamente pelos beneficiários. 
15.3.	Não obstante o art. 16, § 2º, da Lei 8.443/92 e a jurisprudência do TCU citada no item 8 desta instrução erijam a demonstração de culpa ou dolo como pressuposto indispensável para que a conduta do particular (estranho à Administração) esteja submetida à jurisdição do TCU, claro está que pode haver casos em que o segurado se beneficiou da fraude sem que dela tivesse conhecimento, ou seja, sem agir de maneira dolosa ou culposa.
15.4.	Ainda assim, mesmo que o segurado não tenha consciência do ilícito, é inegável que a percepção de valores pagos indevidamente, por não preenchidos os pressupostos legais para a concessão do benefício, gera, para o beneficiário, o dever de ressarcir a Previdência Social, sob pena de enriquecimento sem causa, a teor do que dispõe o art. 884 do Código Civil.
15.5.	Em outras palavras, a eventual decisão do Tribunal pela exclusão desses segurados da relação processual não impediria a adoção de providências administrativas e/ou judiciais que a entidade prejudicada entender como cabíveis, com o objetivo de reaver aquilo que foi pago sem justa causa, ou seja, à míngua de fundamento jurídico.
15.6.	Destarte, caso seja ratificado o posicionamento de que os segurados arrolados nesta TCE devem ser excluídos da relação processual, considera-se oportuno comunicar ao Instituto Nacional do Seguro Social – INSS e à Procuradoria Geral Federal – PGF que a mencionada decisão não impede a adoção de providências administrativas e/ou judiciais, com vistas a reaver valores que eventualmente foram pagos aos referidos beneficiários, em virtude da concessão indevida de benefício previdenciário.
16.	Então, o ex-servidor do INSS, Luiz de França Valeriano de Lima, CPF-XXX.068.034-XX, promoveu irregularmente a concessão de benefícios de aposentadoria aos Srs. Edson Couto de Lima, João Manoel do Rego, José Fernando Ponciano de Macedo, Paulo César de Campos, Roberto Fernando Duarte e Roseana Cabral Leite Alves (v. Relatórios, peça 8, p. 2, item 4.2.1 [Edson], p. 4, item 4.2.1. [João Manoel], p. 6, item 4.2.1 [José Fernando], p. 8, item 4.2.1 [Paulo César], p. 10, item 4.2.1 [Roberto], p. 12, item 4.1.2 [Roseana]; Relatórios Auditoria de Benefício, peça 51) , sem que os beneficiários detivessem tempo de serviço mínimo exigido para tal concessão, contrariando o art. 52 da Lei 8.213, de 24 de julho de 1991, que estabelece ser a aposentadoria por tempo de serviço devida, cumprida a carência exigida, e os arts. 56, 59, 60, 61, 62, 65 e 66 do Decreto 3.048, de 06 de maio de 1999, concernentes às exigências para a contagem e comprovação do tempo de serviço e de contribuição, em condições normais ou especiais, para a concessão de aposentadoria por tempo de contribuição, considerando haver:
a) rasura no ano de emissão da Carteira de Trabalho (Paulo César, peça 6, p. 27, alínea ‘b’, Relatório Individual, peça 8, p. 7, item 2.1.3; José Fernando, Relatório Individual, peça 8, p. 5, item 2.1.4) ;
b) contrato de trabalho fora da ordem cronológica na Carteira de Trabalho (Edson, peça 6, p. 28, ‘f’; Roseana, peça 6, p. 28, ‘i’) ;
c) ausência de solicitação de Pesquisa Externa por irregularidades na Carteira de Trabalho (Edson, peça 6, p. 28, ‘f’; Paulo César, peça 6, p. 27, alínea ‘b’) ;
d) ausência de consulta ao CNIS (Edson, peça 6, p. 28, ‘f’) 
e) comprovação da ocorrência de inserção de vínculos empregatícios e períodos inexistentes para compor o tempo de contribuição a seguir:
e.1) Edson Couto de Lima: em relação a J. B. Construção e Emp. Imobiliários Ltda., no período de 1º/12/1974 a 30/12/1979 (cf. peça 6, p. 14, item 3.20.2, p. 6, alínea ‘f’; Relatório Individual, peça 8, p. 1) ;
e.2) João Manoel do Rego: em relação a Vidoluc Gráfica Ltda., no período de 1º/5/1992 a 30/11/2002 (cf. peça 6, p. 29, alínea ‘p’; Relatório Individual, peça 8, p. 3) ;
e.3) José Fernando Ponciano de Macedo: em relação a (cf. peça 6, p. 29, alínea ‘n’; Relatório Individual, peça 8, p. 5) :
- Victor Dias – Metalúrgica Santana, no período de 2/2/1995 a 30/6/2003;
- Eletro Mecânica Recife Ltda., no período de 7/2/1969 a 13/3/1975;
- Correios Brasileira de Correios e Telégrafos, no período de 27/8/1980 a 17/7/1991;
e.4) Paulo César de Campos: em relação a (cf. peça 6, p. 27, alínea ‘b’; Relatório Individual, peça 8, p. 7) :
- Hoffman Bowsworth Engenharia S/A, no período de 1º/12/1974 a 30/12/1979;
- contribuição individual autônomo, no período de 1º/12/1978 a 30/10/1989;
e.5) Roberto Fernando Duarte: em relação a (cf. peça 6, p. 30, alínea ‘s’; Relatório Individual, peça 8, p. 9) :
- Novo Endereço Empreendimentos Imobiliários Ltda., no período de 2/5/1996 a 28/2/2003;
- Oscar Amorim Comércio S/A, no período de 3/10/1974 a 10/3/1975;
- Sapeme Sel de Pessoal do NE, no período de 1º/5/1975 a 30/6/1975;
e.6) Roseana Cabral Leite Alves: em relação a Nivaldo Belo Souza ME, no período 1º/5/1974 a 31/5/2003 (cf. peça 6, p. 13, item 3.19.2, p. 28, alínea ‘i’; Relatório Individual, peça 8, p. 11) ;
f) conversão indevida de período em período especial:
f.1) José Fernando Ponciano de Macedo: Correios Brasileira de Correios e Telégrafos, do período de 27/8/1980 a 17/7/1991 (cf. peça 6, p. 29, alínea ‘n’) ;
f.2) Roberto Fernando Duarte: J. P. Morgan S/A, do período de 13/5/1976 a 2/9/1986 (peça 6, p. 30, alínea ‘s’; Relatório Individual, peça 8. P. 9, itens 2.1.1 e 2.1.2) ;
g) majoração de período de vínculo empregatício de João Manoel – de 6/3/1978 a 31/10/1978 para 6/3/1958 a 31/10/1978 na empresa Carlos Gonçalves Indústria e Comércio de Vidros de Segurança Ltda. (peça 6, p. 29, alínea ‘p’; Relatório Individual, peça 8, p. 3) .
16.1.	Na condição de responsável pela avaliação do atendimento às condições legais para fins de aposentadoria no que concerne ao tempo de serviço/tempo de contribuição e concessão do referido benefício, o servidor Luiz de França Valeriano de Lima promoveu as referidas concessões sem suporte em documentos ou consultas idôneos, resultando em concessões que geraram pagamentos irregulares dos benefícios, em prejuízo ao Erário federal, sem que se indicasse qualquer situação que justificasse a adoção de tal conduta, em vez de promover a devida verificação do atendimento das condições para tais concessões, com base na documentação apresentada pelos segurados e/ou em consultas que validassem as informações disponibilizadas nos documentos em apreço e abster-se de concedê-las nas condições que se encontravam os respectivos processos.
16.2.	Tais ocorrências implicaram a prática de ato de gestão ilegal e ilegítimo, além de infração à norma legal de natureza operacional resultando em dano ao Erário descrito na proposta de encaminhamento desta Instrução. 
VERIFICAÇÃO DO PRAZO DE PRESCRIÇÃO DA PRETENSÃO PUNITIVA
17.	Observa-se ter ocorrido a prescrição da pretensão punitiva por parte do TCU que, nos termos do entendimento firmado no Acórdão 1441/2016-TCU-Plenário (Rel. Ministro Benjamin Zymler) , subordina-se ao prazo geral de prescrição indicado no art. 205 do Código Civil, qual seja, dez anos contados a partir da data de ocorrência da irregularidade sancionada, nos termos do art. 189 do Código Civil. As irregularidades discutidas nesta TCE ocorreram nos exercícios de 2003 e 2004, portanto há mais de 10 anos.
CONCLUSÃO
18.	Considerando que o alcance da jurisdição do Tribunal de Contas da União sobre terceiros estranhos à Administração Pública depende da comprovação de que tenham agindo com dolo ou culpa. Considerando que, no caso concreto, não há elementos que indiquem cabalmente a participação dos beneficiários no conluio para a prática dos atos fraudulentos apurados pela auditoria interna do INSS,  conclui-se, portanto, que a atribuição de responsabilidade apenas ao ex-servidor Luiz de França Valeriano de Lima, CPF-XXX.068.034-XX, com a exclusão dos segurados da relação processual, é a medida que melhor se coaduna com os ditames da culpabilidade e dos princípios da racionalidade processual e da efetividade da jurisdição de contas, conforme os argumentos apresentados na instrução anterior (peça 53) .
19.	Diante da revelia do Sr. Luiz de França Valeriano de Lima e inexistindo nos autos elementos que permitam concluir pela ocorrência de boa-fé ou de excludentes de culpabilidade em sua conduta, propõe-se que suas contas sejam julgadas irregulares e que a responsável seja condenada em débito, afastada a possibilidade de aplicação da multa prevista no art. 57 da Lei 8.443/1992 tendo em vista a prescrição da pretensão punitiva reconhecida no item 16 acima.
PROPOSTA DE ENCAMINHAMENTO
20.	Diante do exposto, submetem-se os autos à consideração superior, propondo ao Tribunal:
a) excluir da relação processual os segurados Edson Couto de Lima (CPF: XXX.018.744-XX) , João Manoel do Rego (CPF: XXX.480.894-XX) , José Fernando Ponciano de Macedo (CPF: XXX.439.894-XX) , Paulo César de Campos (CPF: XXX.766.994-XX) , Roberto Fernando Duarte (CPF: XXX.244.484-XX) , e Roseana Cabral Leite Alves (CPF: XXX.496.494-XX) ;
b) com fundamento nos arts. 1º, inciso I, 16, inciso III, alínea ‘d’, e §§ 1º e 2º da Lei 8.443/1992 c/c os arts. 19 e 23, inciso III, da mesma Lei, e com arts. 1º, inciso I, 209, inciso IV, e §§ 1º e 5º, 210 e 214, inciso III, do Regimento Interno, que sejam julgadas irregulares as contas do Sr. Luiz de França Valeriano de Lima, CPF: XXX.068.034-XX, ex-servidor do INSS, e condená-lo ao pagamento das quantias a seguir especificadas, com a fixação do prazo de quinze dias, a contar da notificação, para comprovar, perante o TCU (art. 214, inciso III, alínea ‘a’, do Regimento Interno) , o recolhimento da dívida aos cofres do Instituto Nacional do Seguro Social (INSS) , atualizada monetariamente e acrescida dos juros de mora, calculados a partir das datas discriminadas, até a data do recolhimento, na forma prevista na legislação em vigor, em decorrência da concessão irregular de benefícios previdenciários, ocasionando prejuízo aos cofres públicos, segundo os pagamentos efetuados aos seguintes segurados:
	Débito: 
	Valor original (R$) 
	Data da ocorrência
	Tipo

	Segurado: Edson Couto de Lima (NB 42/131.645.105-1) (peça 11, p. 1; peça 18, p. 1-3) 

	 1.506,60 
	02/01/2004
	D

	 1.532,15 
	09/02/2004
	D

	 1.532,15 
	31/03/2004
	D

	 1.532,15 
	15/04/2004
	D

	 1.532,15 
	17/05/2004
	D

	 1.573,97 
	07/06/2004
	D

	Segurado: João Manoel de Rego (NB 42/129.821.128-7) (peça 11, p. 2) 

	672,00 
	28/10/2003
	D

	 240,00 
	28/10/2003
	D

	 360,00 
	10/12/2003
	D

	 240,00 
	13/01/2004
	D

	 240,00 
	11/02/2004
	D

	 240,00 
	10/03/2004
	D

	 240,00 
	05/04/2004
	D

	 240,00 
	05/05/2004
	D

	 260,00 
	03/06/2004
	D

	 260,00 
	05/07/2004
	D

	 260,00 
	04/08/2004
	D

	 260,00 
	03/09/2004
	D

	Segurado: José Fernando Ponciano de Macedo (NB 42/131.291.956-3) (peça 11, p. 3) 

	 921,32 
	16/12/2003
	D

	 1.151,65 
	16/12/2003
	D

	 921,32 
	07/01/2004
	D

	 921,32 
	05/02/2004
	D

	 921,32 
	04/03/2004
	D

	 921,32 
	06/04/2004
	D

	 921,32 
	06/05/2004
	D

	 953,65 
	04/06/2004
	D

	 953,65 
	06/07/2004
	D

	 953,65 
	05/08/2004
	D

	 953,65 
	06/09/2004
	D

	 953,65 
	06/10/2004
	D

	 953,65 
	05/11/2004
	D

	Segurado: Paulo César de Campos (NB 42/130.717.402-4) (peça 11, p. 4) 

	 92,52 
	02/12/2003
	D

	 1.619,12 
	09/12/2003
	D

	 1.387,82 
	12/01/2004
	D

	 1.387,82 
	10/02/2004
	D

	 1.387,82 
	09/03/2004
	D

	 1.387,82 
	02/04/2004
	D

	 1.387,82 
	04/05/2004
	D

	 1.436,53 
	02/06/2004
	D

	 1.436,53 
	02/07/2004
	D

	 1.436,53 
	03/08/2004
	D

	 1.436,53 
	02/09/2004
	D

	 1.436,53 
	04/10/2004
	D

	 1.436,53 
	03/11/2004
	D

	 2.873,06 
	02/12/2004
	D

	 1.436,53 
	04/01/2005
	D

	Segurado: Roberto Fernando Duarte (NB 42/129.029.544-6) (peça 11, p. 5) 

	 2.468,90 
	07/06/2003
	D

	 1.234,45 
	17/06/2003
	D

	 1.273,45 
	11/07/2003
	D

	 1.273,45 
	13/08/2003
	D

	 1.273,45 
	11/09/2003
	D

	 1.273,45 
	13/10/2003
	D

	 1.273,45 
	13/11/2003
	D

	 2.334,65 
	11/12/2003
	D

	 1.273,45 
	14/01/2004
	D

	 1.273,45 
	13/02/2004
	D

	 1.273,45 
	11/03/2004
	D

	 1.273,45 
	06/04/2004
	D

	 1.273,45 
	10/05/2004
	D

	 1.331,13 
	07/06/2004
	D

	 1.331,13 
	11/08/2004
	D

	 1.331,13 
	11/08/2004
	D

	 1.331,13 
	06/09/2004
	D

	 1.331,13 
	11/10/2004
	D

	 1.331,13 
	25/11/2004
	D

	Segurada: Roseana Cabral Leite Alves (NB 42/130.385.469-1) (peça 11, p. 6) 

	 168,00 
	28/10/2003
	D

	 300,00 
	03/12/2003
	D

	 240,00 
	06/01/2004
	D

	 240,00 
	04/02/2004
	D

	 1.265,09 
	03/03/2004
	D

	 1.265,09 
	05/04/2004
	D

	 1.265,09 
	05/05/2004
	D

	 1.309,49 
	03/06/2004
	D

	 1.309,49 
	05/07/2004
	D

	 1.309,49 
	04/08/2004
	D

	 1.309,49 
	03/09/2004
	D

	 1.309,49 
	05/10/2004
	D

	 1.309,49 
	04/11/2004
	D

	 2.618,98 
	03/12/2004
	D

	Valor atualizado monetariamente até 27/3/2019: R$ 199.842,40 (v. peça 59, p. 28) 
c) autorizar:
c.1) desde logo, nos termos do art. 28, inciso II, da Lei 8.443/1992, a cobrança judicial das dívidas caso não atendida a notificação;
c.2) caso solicitado, o pagamento das dívidas do Sr. Luiz de França Valeriano de Lima em 36 parcelas mensais e consecutivas, nos termos do art. 26 da Lei 8.443/1992 c/c o art. 217 do Regimento Interno, fixando-lhe o prazo de quinze dias, a contar do recebimento da notificação, para comprovar (em) perante o Tribunal o recolhimento da primeira parcela, e de trinta dias, a contar da parcela anterior, para comprovar o recolhimento das demais parcelas, devendo incidir sobre cada valor mensal, atualizado monetariamente, os juros de mora devidos, na forma prevista na legislação em vigor;
d) encaminhar cópia da deliberação ao Procurador-Chefe da Procuradoria da República em Pernambuco, nos termos do § 3º do art. 16 da Lei 8.443/1992 c/c o § 7º do art. 209 do Regimento Interno do TCU, para adoção das medidas cabíveis; e comunicar-lhe que o relatório e o voto que a fundamentarem podem ser acessados por meio do endereço eletrônico www.tcu.gov.br/acordaos e que, caso haja interesse, o Tribunal pode enviar-lhe cópia desses documentos sem qualquer custo.   
e) comunicar ao Instituto Nacional do Seguro Social – INSS e à Procuradoria Geral Federal – PGF que decisão indicada na alínea ‘a’ acima não impede a adoção de providências administrativas e/ou judiciais, com vistas a reaver valores que eventualmente foram pagos aos segurados nela referidos, em razão da concessão indevida de benefício previdenciário.”
3.	Enfim, por intermédio do Exmo. Sr. Procurador Marinus Eduardo De Vries Marsico, o MPTCU anuiu, em cota singela (Peça 63) , à referida proposta da unidade técnica. 
	É o Relatório.

não há.

Procurador Marinus Eduardo De Vries Marsico.

TOMADA DE CONTAS ESPECIAL. FRAUDE NA CONCESSÃO DE BENEFÍCIOS PREVIDENCIÁRIOS. CITAÇÃO. REVELIA. REJEIÇÃO DAS ALEGAÇÕES DE DEFESA. CONTAS IRREGULARES. DÉBITO. SOLICITAÇÃO PARA O ARRESTO DE BENS. PRESCRIÇÃO DA PRETENSÃO PUNITIVA DO TCU. CIÊNCIA.

TOMADA DE CONTAS ESPECIAL (TCE)

Secretaria de Controle Externo de Tomada de Contas Especial (Secex-TCE).

Trata-se de tomada de contas especial instaurada pela Superintendência Estadual do Instituto Nacional do Seguro Social (INSS) em Recife – PE contra Luiz de França Valeriano de Lima, como então servidor do INSS, diante da fraude pela irregular concessão de benefícios previdenciários com a produção de dano ao erário sob o valor histórico de R$ 88.680,62.
2. 	Como visto, a partir do Processo Administrativo Disciplinar (PAD) n.º 35204.003105/2006-11, o Relatório de TCE (Peça 30) assinalou a responsabilidade de Luiz de França Valeriano de Lima pela fraudulenta concessão de benefícios previdenciários ante a inclusão de tempo de contribuição fictício sem o respaldo na documentação apresentada para a majoração do correspondente tempo de serviço, além das rasuras e inconsistências nos documentos inerentes aos processos concessórios e da inserção de tempo de contribuição inverídico no sistema Prisma, em face da inexistência de qualquer informação nas CTPS para justificar a referida inclusão, com a indevida conversão do tempo de contribuição e a reabertura de benefícios previdenciários anteriormente indeferidos, gerando créditos indevidos e o subsequente prejuízo ao erário, pois não restou demonstrada a regularidade do direito aos suscitados benefícios em sintonia com as normas previdenciárias.
3. 	No âmbito do TCU, a Secex-TCE promoveu apenas a citação do responsável pela irregular concessão dos indigitados benefícios previdenciários em prol de Edson Couto de Lima, João Manoel do Rego, José Fernando Ponciano de Macedo, Paulo César de Campos, Roberto Fernando Duarte e Roseana Cabral Leite Alves, diante do não atendimento das condições para as referidas concessões em face do correspondente tempo de contribuição, a partir, por exemplo, do cômputo de vínculos empregatícios e períodos de serviço ou contribuição inexistentes, com violação ao art. 52 da Lei nº 8.213, de 1991, e aos arts. 56, 59, 60, 61, 62, 65 e 66 do então vigente Decreto nº 3.048, de 1999.
4. 	Todavia, após a regular citação, o Sr. Luiz de França Valeriano de Lima deixou transcorrer in albis o prazo para apresentar as suas alegações de defesa ou efetuar o recolhimento do débito apurado nos autos, assumindo a condição de revel, nos termos do art. 12, § 3º, da Lei n.º 8.443, de 1992.
5. 	De todo modo, após a análise final do feito, a unidade técnica propôs a irregularidade das contas do responsável para condená-lo ao pagamento do débito apurado nos autos, deixando, contudo, de aplicar a subsequente multa legal em face da prescrição da pretensão punitiva do TCU, sem prejuízo de propor a exclusão da responsabilidade de Edson Couto de Lima, João Manoel do Rego, José Fernando Ponciano de Macedo, Paulo César de Campos, Roberto Fernando Duarte e Roseana Cabral Leite Alves, como segurados-beneficiários, tendo o MPTCU anuído a essa proposta.
6. 	Incorporo os pareceres da unidade técnica e do MPTCU a estas razões de decidir.
7.	A gravidade da aludida irregularidade é tão evidente que, para além da presente TCE, foi promovida a demissão do responsável a partir do referido PAD 35204.003105/2006-11 em face da fraudulenta concessão de benefícios previdenciários.
8.	Mostra-se adequada, então, a proposta da unidade técnica no sentido de julgar irregulares as contas de França Valeriano de Lima, como pessoa física causadora do aludido dano ao erário, em consonância, por exemplo, com o Acórdão 321/2019-TCU-Plenário.
9.	O TCU poderia ter deixado, contudo, de promover a persecução dos aludidos segurados-beneficiários, sem a eventual citação nos autos, até porque o instituto da solidariedade passiva se configuraria como benefício legal erigido em favor do ente estatal credor, e não da pessoa privada devedora (v.g.: Acórdãos 1.159/2015, 2.263/2015 e 3.039/2015, do Plenário) , sem prejuízo de que, no âmbito administrativo ou judicial, eles possam ser demandadas pelos eventuais ilícitos perpetrados.
10. 	De toda sorte, em face do correspondente dano ao erário, o TCU deve promover o envio de solicitação para que a AGU promova as medidas judiciais cabíveis com vistas ao arresto dos bens do então servidor, nos termos do art. 61 da Lei nº 8.443, de 1992, e do art. 275 do RITCU, garantindo, com isso, a futura execução do débito ora imputado, sem prejuízo de, nesse caso, o MPTCU atentar para a eventual possibilidade de promover o referido arresto em relação ao valor consolidado das diversas dívidas já eventualmente imputadas contra ao aludido responsável em outros processos de tomada de contas especial autuados no âmbito do TCU, devendo, contudo, o Tribunal deixar de, no presente processo, aplicar as subsequentes penalidades legais em desfavor do referido responsável, em face da suscitada prescrição.
11. 	Bem se observa a suscitada prescrição da pretensão punitiva do TCU no presente caso concreto, diante do transcurso de mais de dez anos entre a ordem para a citação dos responsáveis no âmbito do TCU, em 20/02/2019 (Peça 55) , e o período final de cessação dos aludidos desvios de recursos federais, em janeiro de 2005, nos termos do Acórdão 1441/2016-TCU-Plenário. 
12. 	Eis que, por meio do referido Acórdão 1.441/2016 proferido pelo Plenário na Sessão Extraordinária de 8/6/2016, o TCU firmou o seu entendimento no sentido de que a prescrição da pretensão punitiva deve seguir a regra geral do prazo decenal, contado a partir do fato, em linha com o art. 205 do Código Civil brasileiro, interrompendo-se a contagem do aludido prazo com a ordem de citação, nos termos do art. 240, caput, da Lei nº 13.105 (Código Processual Civil) , de 2015.
13. 	Sem prejuízo, todavia, do respeito a esse entendimento do Tribunal, reitero a minha ressalva já registrada em vários outros julgados do TCU no sentido de que, na ausência de lei específica, o TCU não deveria aplicar qualquer prazo prescricional sobre a referida pretensão punitiva ou, então, na pior das hipóteses, o Tribunal deveria aplicar a regra prescricional fixada pela Lei nº  9.873, de 1999, não só porque ela trata diretamente de prescrição no âmbito do direito administrativo sancionador, mas também porque, entre outras medidas, a aludida lei manda aplicar o prazo prescricional penal, quando a infração administrativa também configure crime, além de determinar expressamente que, no caso de ilícito continuado ou permanente, a contagem do prazo se inicie no dia da cessação do aludido ilícito. 
14. 	A despeito, então, de assinalar essa minha posição pessoal, deixo de pugnar pela aplicação das penalidades legais ao aludido responsável, submetendo-me, pois, ao entendimento fixado pelo TCU no bojo do aludido Acórdão 1441/2016-TCU-Plenário, sem prejuízo de anotar que não subsistiria a suposta necessidade de excluir a responsabilidade de Edson Couto de Lima, João Manoel do Rego, José Fernando Ponciano de Macedo, Paulo César de Campos, Roberto Fernando Duarte e Roseana Cabral Leite Alves na presente relação processual, pois eles sequer teriam sido chamados em citação nestes autos.
15. 	Entendo, portanto, que o TCU deve julgar irregulares as contas de Luiz de França Valeriano de Lima, nos termos do art. 16, III, “c” e “d”, da Lei nº 8.443, de 1992, para condenar o aludido responsável ao pagamento do débito apurado nestes autos, deixando de lhe aplicar as subsequentes penalidades legais, em virtude da suscitada prescrição da pretensão punitiva do TCU.
	
	Ante o exposto, pugno pela prolação do Acórdão ora submetido a este Colegiado.
TCU, Sala das Sessões, em 24 de julho de 2019.
Ministro-Substituto ANDRÉ LUÍS DE CARVALHO 
Relator